ACORDAO-COMPLETO-2357344

ACÓRDÃO 5901/2019 ATA 24/2019 - PRIMEIRA CÂMARA

VISTOS, relatados e discutidos estes autos referentes à tomada de contas especial instaurada pelo Ministério do Desenvolvimento Social (MDS) , em desfavor do Sr. Newton Lima Silva, ex-prefeito do município de Ilhéus/BA (gestão 2009-2012) , em razão de impugnação parcial das despesas dos recursos transferidos ao município pelo Fundo Nacional de Assistência Social (FNAS) , nos exercícios de 2009 e 2010.
ACORDAM os ministros do Tribunal de Contas da União, reunidos em sessão da 1ª Câmara, ante as razões expostas pelo relator, em:
9.1. rejeitar as alegações de defesa apresentadas pelo Sr. Newton Lima Silva;
9.2. julgar irregulares, as contas do Sr. Newton Lima Silva, com fundamento nos arts. 1º, I, 16, III, “c”, 19, caput, e 23, III, da Lei 8.443/1992 c/c com os arts. 1º, I, 209, III, §5º, 210 e 214, III, do RI/TCU, e condená-lo ao pagamento das quantias abaixo especificadas, com a fixação do prazo de 15 (quinze) dias, a contar da notificação, para que comprove, perante este Tribunal (art. 214, III, “a”, do RI/TCU) , o recolhimento da dívida aos cofres do Fundo Nacional de Assistência Social, atualizada monetariamente e acrescida dos juros de mora, calculados a partir das datas discriminadas, até a data do recolhimento, abatendo-se a quantia já devolvida, na forma prevista na legislação em vigor:
	Valor (R$) 
	Data

	23.502,28
	9/1/2009

	25.341,55
	13/1/2009

	4.000,10
	17/4/2009

	28.535,46
	11/5/2009

	1.046,59
	11/5/2009

	1.183,55
	12/5/2009

	80,00
	18/6/2009

	368,00
	23/7/2009

	20.875,64
	30/7/2009

	1.246,00
	16/09/2009

	3.167,19
	14/10/2009

	151.526,30
	30/12/2009

	124.897,20
	2/12/2010

	45.924,70
	16/12/2010

	230.893,40
	31/12/2010

	435.047,38
	31/12/2010

	96.720,00
	31/12/2010

	121.950,29
	31/12/2010

	89.799,88
	31/12/2010

9.3. aplicar ao Sr. Newton Lima Silva a multa prevista no art. 57 da Lei 8.443/1992 c/c o art. 267 do RI/TCU, no valor de R$ 470.000,00 (quatrocentos e setenta mil reais) , fixando-lhe o prazo de 15 (quinze) dias, a contar da notificação, para que comprove, perante este Tribunal (art. 214, III, “a”, do RI/TCU) , o recolhimento da dívida aos cofres do Tesouro Nacional, atualizada monetariamente desde a data do presente acórdão até a do efetivo recolhimento, se for paga após o vencimento, na forma da legislação em vigor;
9.4. autorizar, desde logo, nos termos do art. 28, II, da Lei 8.443/1992, a cobrança judicial das dívidas, caso não atendidas as notificações;
9.5. com fundamento no § 3º do art. 16 da Lei 8.443/1992, encaminhar cópia desta deliberação à Procuradoria da República no Estado da Bahia para a adoção das medidas que entender cabíveis.

Tomada de Contas Especial instaurado em razão da  impugnação parcial de despesas realizadas com recursos repassados ao município, na modalidade fundo a fundo, à conta do Proteção Social Básica (PSB) e Proteção Social Especial (PSE), nos exercícios de 2009 e 2010.

Primeira Câmara

Município de Ilhéus/BA.

3. Interessado/Responsável:
3.1. Interessado: Fundo Nacional de Assistência Social (01.002.940/0001-82).
3.2. Responsáveis: Newton Lima Silva (XXX.413.425-XX).

13.1. Ministros presentes: Walton Alencar Rodrigues (Presidente) e Benjamin Zymler.
13.2. Ministros-Substitutos convocados: Augusto Sherman Cavalcanti e Weder de Oliveira (Relator).

WEDER DE OLIVEIRA

Adoto como relatório, com os ajustes de forma pertinentes, a instrução (peça 36) elaborada pela Secretaria de Controle Externo de Tomada de Contas Especial (Secex-TCE) :
“INTRODUÇÃO
1.	Trata-se de Tomada de Contas Especial instaurada pelo Setorial Contábil do Ministério do Desenvolvimento Social, em desfavor do Sr. Newton Lima Silva, ex-prefeito do Município de  Ilhéus/BA  (Gestão: 2009-2012) , em razão de impugnação parcial das despesas dos recursos transferidos ao município pelo Fundo Nacional de Assistência Social (FNAS) , nos exercícios de 2009 e 2010, na modalidade fundo a fundo, a título de cofinanciamento federal das ações continuidades da assistência social, no âmbito do Sistema Único de Assistência Social (SUAS) , e que tinham por objeto a execução dos Serviços de Proteção Social Básica e Proteção Social Especial.
HISTÓRICO
2009	
2.	De acordo com os demonstrativos de parcelas pagas pelo Sistema Único da Assistência Social (SUAS) (peça 2, p. 7-11 e peça 16, 8-12) , o Fundo Nacional de Assistência Social (FNAS) transferiu ao município recursos no montante de R$ 2.169.181,74 no exercício de 2009, para serem aplicados nos Serviços de Proteção Social Básica (PSB) e Proteção Social Especial (PSE) . 
3.	O instrumento de prestação de contas, denominado Demonstrativo Sintético Anual de Execução Físico Financeira, foi disponibilizado no sistema de informação concernente, o SUAS Web, (peça 2, p. 13-15 e peça 16, p. 14-16) , e foi analisado por meio das Notas Técnicas 1043/2013, 398/2014 e 759/2016 e 2052/2016-CPCRFF/CGPC/DEFNAS (peça 2, p. 81-83; peça 2, p. 169-186 e peça 3, p. 1-5; peça 4, p. 79-85; peça 5, p. 59-65) , que impugnou parcialmente as despesas realizadas, no valor de R$ 259.601,91, com base na análise da prestação de contas. Termo de aprovação parcial (peça 4, p. 91) 
4.	O fundamento para a instauração da Tomada de Contas Especial, conforme apontado na Nota Técnica 2052/2016-CPCRFF/CGPC/DEFNAS (peça 5, p. 59-65 e peça 19, p. 41-47) , foi a impugnação de despesas, desvio de finalidade e despesas inelegíveis com os recursos repassados para a execução dos programas sociais.
5.	No caso, não consta dos autos a notificação ao responsável da reprovação da prestação de contas. Porém, o responsável foi notificado das irregularidades apontadas pela Secretaria Nacional de Assistência Social, por meio do Ofício 1289/CGPC/DEFNAS/SNAS/MDS (peça 3, p. 13-19 e peça 17, p. 13-19) , conforme AR (peça 3, p. 21 e peça 17, p. 21) , datado de 1/4/2014.
2010
6.	De acordo com os demonstrativos de parcelas pagas pelo Sistema Único da Assistência Social (SUAS) (peça 2, p. 29-33 e peça 16, p. 30-34) , o Fundo Nacional de Assistência Social (FNAS) transferiu ao município recursos no montante de R$ 2.645.165,28 no exercício de 2010, para serem aplicados nos Serviços de Proteção Social Básica (PSB) e Proteção Social Especial (PSE) .
7.	O instrumento de prestação de contas, denominado Demonstrativo Sintético Anual de Execução Físico Financeira, foi disponibilizado no sistema de informação concernente, o SUAS Web, (peça 2, p. 35-39 e peça 16, p. 36-40) , e foi analisado por meio das Notas Técnicas 1042/2013, 2874/2013, 974/2014 e 96/2015 e 869/2016 e 2259/2016-CPCRFF/CGPC/DEFNAS (peça 2, p. 75-79; peça 2, p. 133; peça 4, p. 27-31; peça 4, p. 49-63; peça 4, p. 93-95; peça 5, p. 73-79) , que impugnaram parcialmente as despesas realizadas, no valor de R$ 1.145.232,85, com base na análise da prestação de contas, conforme Termo de aprovação parcial (peça 5, p. 83) .
8.	O fundamento para a instauração da Tomada de Contas Especial, conforme apontado na Nota Técnica 2259/2016-CPCRFF/CGPC/DEFNAS (peça 5, p. 73-79 e p. 19, p. 55-61) , foi a não comprovação da totalidade das despesas realizadas com os recursos repassados no exercício de 2010. 
9.	No caso, não consta dos autos a notificação ao responsável da reprovação da prestação de contas. Porém, o responsável foi notificado das irregularidades apontadas pela Secretaria Nacional de Assistência Social, por meio do Ofício 1738/CGPC/DEFNAS/SNAS/MDS (peça 5, p. 1-3 e peça 18, p. 105-107) , conforme AR (peça 5, p. 5 e peça 18, p. 109) , datado de 23/5/2016.
10.	Diante do não saneamento das irregularidades apontadas e da não devolução dos recursos, instaurou-se a Tomada de Contas Especial. No Relatório de Tomada de Contas Especial (peça 10 e peça 19, p. 82-97) conclui-se que o prejuízo importaria nos valores originais de R$ 259.601,91 (2009) e R$ 1.145.232,85 (2010) , imputando-se a responsabilidade ao Sr. Newton Lima Silva, ex-prefeito municipal de Ilhéus/BA (Gestão: 2009-2012) , uma vez que a aplicação dos recursos federais repassados foi realizada sob sua gestão.
11.	O Relatório de Auditoria 634/2017 da Controladoria Geral da União (peça 12, p. 1-3) também chegou às mesmas conclusões. Após serem emitidos o Certificado de Auditoria (peça 12, p. 4-5) , o Parecer do Dirigente (peça 12, p. 6-7) e o Pronunciamento Ministerial (peça 1, p. 3-4 e peça 22) , o processo foi remetido a esse Tribunal.
12.	Na instrução inicial (peça 26) , analisando-se os documentos nos autos, concluiu-se pela necessidade de realização de citação do Sr. Newton Lima Silva (CPF XXX.413.425-XX) :
Ocorrência: Não comprovação de parte das despesas dos recursos transferidos ao Município de Ilhéus/BA pelo Fundo Nacional de Assistência Social (FNAS) , nos exercícios de 2009 e 2010 na modalidade fundo a fundo, a título de cofinanciamento federal das ações continuidades da assistência social, no âmbito do Sistema Único de Assistência Social (SUAS) , e que tinham por objeto a execução dos Serviços de Proteção Social Básica e Proteção Social Especial.
Débito (peça 7, p. 1 e peça 8, p. 1) -Valor atualizado do débito em 22/8/2018: R$ 2.269.560,23
Responsável:  Sr. Newton Lima Silva (CPF XXX.413.425-XX) , ex-prefeito do município de Ilhéus/BA na gestão de 2009-2012.
Conduta: Deixar de comprovar parte de despesas, utilizar despesas com desvio de finalidade e despesas inelegíveis realizadas com recursos repassados ao Município de Ilhéus/BA, conforme consta na Nota Técnica 2052/2016-CPCREFTCGPC/DEFNAS (peça 5, p. 59-65) , referente ao exercício de 2009; bem como, pela não comprovação de parte de despesas realizadas com os recursos repassados ao município de Ilhéus/BA, conforme consta na Nota Técnica 2259/2016-CPCREFTCGPC/DEFNAS (peça 5, p. 73-79) , referente ao exercício de 2010.
13.	Em cumprimento ao pronunciamento da unidade (peça 28) foi efetuada a citação do responsável. O Sr. Jose de Lima Brandão foi devidamente citado por meio do Ofício 2304/2018 (peça 29) , e apresentou suas alegações de defesa à peça 34, por meio de seus advogados devidamente habilitados.
14.	Foi concedida prorrogação de prazo para apresentação de documentos complementares, por 15 dias, a partir do vencimento original, conforme Despacho (peça 35) , ao pedido feito na defesa apresentada à peça 34. Porém, o defendente não se manifestou.
EXAME TÉCNICO
15. 	Passa-se a seguir a descrever cada argumento apresentado nas alegações de defesa dos responsáveis seguida de suas respectivas análises:
1. Preliminares
1.1. Prescrição (peça 34, p. 1-2) 
16.	O defendente alega que não ocupa mais o cargo de prefeito e invoca as prescrições previstas no art. 1º da Lei 9.873/199 e art. 23 da Lei 8.492/1992, nas quais seriam de cinco anos da prática do ato, para a primeira lei, e, após o término do exercício de mandato, para a segunda lei.
Análise
17.	A prescrição tratada nos autos de TCE, na Egrégia Corte de Contas, não advém das leis apontadas pela defesa, mas da Constituição Federal.
18.	Não há razão para acolher os argumentos apresentados, não viabilizando assim o prazo prescricional de cinco anos. Esta matéria já se encontra pacificada, no âmbito deste Tribunal em consonância com o STF no julgamento do Mandado de Segurança nº 26.210-9/DF, em 4/9/2008 e conforme a Súmula-TCU 282, enunciada: ‘As ações de ressarcimento movidas pelo Estado contra os agentes causadores de danos ao erário são imprescritíveis’.
19.	Por fim, faz-se ressalva para a necessidade de atenção quanto ao tipo de ilícito apresentado caso a caso, visto que, ilícitos civis e administrativos não se confundem. Nesse sentido, há que ressaltar que este Tribunal, em recentes julgados (Acórdão 5928/2016-TCU-Segunda Câmara, rel. Vital do Rêgo e 5.939/2016-TCU-2ª Câmara, rel. Marcos Bemquerer) , tem entendido que a tese fixada pelo STF no RE 669.069 (Repercussão Geral 666) , que trata da incidência da prescrição nos débitos com a União decorrentes de ilícitos civis, com prazo prescricional de cinco anos, não alcança prejuízos que decorram de ilícitos administrativos, como a não comprovação da regular gestão de recursos públicos, que são imprescritíveis.
20.	Nessa linha é a jurisprudência pacificada desta Corte de Contas, exemplificada no Acórdão 232/2017-TCU-Primeira Câmara, rel. Bruno Dantas.
21.	Desse modo, não há como acolher as alegações de defesa do responsável.
2. Mérito (peça 34, p. 2) 
2.1. Inexistência de prejuízo ao erário demonstrado
22.	O defendente alega que no caso não há prejuízo ao erário demonstrado, assevera que as irregularidades apontadas seriam apenas ausência de documentos, prestação assessória. Como fundamento, apresenta jurisprudência do STJ (STJ, REsp 1447237/MG, Rel. Ministro NAPOLEÃO NUNES MAIA FILHO, PRIMEIRA TURMA, julgado em 16/12/2014, DJe 09/03/2015) , tratando sobre insuficiência dos elementos violação à boa-fé e aos valores éticos com relação às práticas administrativas, para ensejar a presunção de lesão ao patrimônio. Com isso busca se esquivar deste processo de TCE.
Análise 
23.	Observa-se que na segunda parte da própria jurisprudência trazida pela defesa, é dito que a responsabilidade dos agentes em face de conduta praticada em detrimento do patrimônio público exige a comprovação e a quantificação do dano nos termos do art. 14 da Lei 4.717/1965. 
24.	Percebe-se que a defesa não atinou para o fato de que, o defendente, enquadra-se na segunda parte da jurisprudência apresentada, o caso do gestor público, cuja comprovação do dano e sua devida quantificação estão conditas nestes autos.
25.	Desse modo, em virtude não comprovação dos gastos efetuados de maneira regular por parte do defendente, não há como acatar suas alegações de defesa.
2.2. Inexistência de cometimento de ato de improbidade administrativa doloso 
26.	O defendente alega que não teria cometido ato de improbidade administrativa, com isso busca a exclusão de sua responsabilidade nesta TCE.
Análise
27.	Deve ser observado que não foi aventada, nestes autos, o cometimento de ato de improbidade administrativa pelo defendente. Mesmo porque, neste processo, o dano que se busca reparar é de outra natureza. A ação de improbidade administrativa é de competência do Poder Judiciário, com requisitos próprios, embora o ressarcimento ao erário que se busca naquela ação tenha a mesma finalidade do ressarcimento que se busca com a condenação em débito na tomada de contas especial que tramita no TCU. E neste caso, a existência de débito prescinde do cometimento de ato de improbidade administrativa.
28.	Desse modo, em virtude da existência de débito, não há como acolher suas alegações de defesa. 
2.3. Pedido de prazo para apresentação de documentação complementar
29.	Por último, quanto ao pedido de prazo para apresentação de documentação complementar, extemporânea à defesa apresentada, verifica-se que foi concedida, conforme parágrafo 14 desta. Ademais, sabido que essa Egrégia Corte de Contas, no seu rito processual, dispõe de diversos recursos, momento em que a defesa pode disponibilizar para apresentação de novas alegações com base nas documentações a serem apresentadas.
30.	As alegações de defesa apresentadas, assim, não elidem as irregularidades apontadas.
31.	Vale ressaltar que a pretensão punitiva do TCU, conforme Acórdão 1441/2016-TCU-Plenário, que uniformizou a jurisprudência acerca dessa questão, subordina-se ao prazo geral de prescrição indicado no art. 205 do Código Civil, que é de 10 anos, contado da data de ocorrência da irregularidade sancionada, nos termos do art. 189 do Código Civil, sendo este prazo interrompido pelo ato que ordenar a citação, a audiência ou a oitiva do responsável. No caso em exame, não ocorreu a prescrição, uma vez que a liberação dos recursos ocorreu até a data de 31/12/2010 e o ato que ordenou a citação ocorreu em 11/9/2018.
32.	Não havendo nos autos elementos que possam atestar a boa-fé do responsável, devem ser rejeitadas as alegações de defesa do Sr. Newton Lima Silva, devendo as contas serem julgadas irregulares, condenando-o ao débito apurado e aplicando-lhe a multa prevista no art. 57/58 da Lei 8.443/1992.
CONCLUSÃO
33.	 Em face da análise promovida, não foi possível sanear as irregularidades atribuída ao responsável, tampouco elidir o débito a ele imputado. Ademais, inexistem nos autos elementos que demonstrem a boa-fé do responsável ou a ocorrência de outros excludentes de culpabilidade. Desse modo, suas contas devem, desde logo, ser julgadas irregulares, nos termos do art. 202, § 6º, do Regimento Interno do TCU, procedendo-se à condenação em débito do Sr. Newton Lima Silva (CPF XXX.413.425-XX) , e a aplicação da multa prevista no art. 57 da Lei 8.443/1992.
PROPOSTA DE ENCAMINHAMENTO
34.	Diante do exposto, submetem-se os autos à consideração superior, propondo ao Tribunal:
	a) rejeitar as alegações de defesa do Sr. Newton Lima Silva (CPF XXX.413.425-XX) ;
	b) julgar irregulares, nos termos dos arts. 1º, inciso I, 16, inciso III, alínea ‘c’, § 2º, da Lei 8.443/92 c/c os arts. 19 e 23, inciso III, da mesma Lei, e com arts. 1º, inciso I, 209, inciso  III, 210 e 214, inciso III, do Regimento Interno/TCU, as contas do Sr. Newton Lima Silva (CPF XXX.413.425-XX) , condenando-o ao pagamento das importâncias a seguir especificadas, atualizadas monetariamente e acrescidas dos juros de mora, calculadas a partir das datas discriminadas até a data do efetiva quitação do débito, fixando-lhe o prazo de quinze dias, para que comprove, perante o Tribunal, o recolhimento das referidas quantias ao Fundo Nacional de Assistência Social (FNAS) , nos termos do art. 23, inciso III, alínea ‘a’, da citada lei;
Débito (peça 7, p. 1 e peça 8, p. 1) 
	Valor (R$) 
	Data

	23.502,28
	9/1/2009

	25.341,55
	13/1/2009

	4.000,10
	17/4/2009

	28.535,46
	11/5/2009

	1.046,59
	11/5/2009

	1.183,55
	12/5/2009

	80,00
	18/6/2009

	368,00
	23/7/2009

	20.875,64
	30/7/2009

	1.246,00
	16/09/2009

	3.167,19
	14/10/2009

	151.526,30
	30/12/2009

	124.897,20
	2/12/2010

	45.924,70
	16/12/2010

	230.893,40
	31/12/2010

	435.047,38
	31/12/2010

	96.720,00
	31/12/2010

	121.950,29
	31/12/2010

	89.799,88
	31/12/2010

c) aplicar ao Sr. Newton Lima Silva (CPF XXX.413.425-XX) , a multa prevista no art. 57 da Lei 8.443/92 c/c o art. 267 do RI/TCU, fixando-lhe (s) o prazo de quinze dias, a contar da notificação, para que comprove (m) , perante o Tribunal (art. 214, III, a, do Regimento Interno do TCU) , o recolhimento da dívida aos cofres do Tesouro Nacional, atualizada monetariamente desde a data do acórdão que vier a ser proferido por este Tribunal até a do efetivo recolhimento, se pagas após o vencimento, na forma da legislação em vigor;
d) autorizar, desde logo, a cobrança judicial das dívidas, caso não atendida a notificação, na forma do disposto no art. 28, inciso II, da Lei 8.443/1992;
e) autorizar também, desde logo, se requerido, com fundamento no art. 28, inciso I, da Lei 8.443, de 1992 c/c o art. 217, §§ 1º e 2º do Regimento Interno, o parcelamento da dívida em até 36 parcelas, incidindo sobre cada parcela, corrigida monetariamente, os correspondentes acréscimos legais fixando- lhe o prazo de quinze dias, a contar do recebimento da notificação, para comprovar perante o Tribunal o recolhimento da primeira parcela, e de trinta dias, a contar da parcela anterior, para comprovar os recolhimentos das demais parcelas, devendo incidir sobre cada valor mensal, atualizado monetariamente, os juros de mora devidos, no caso do débito, na forma prevista na legislação em vigor, alertando os responsáveis de que a falta de comprovação do recolhimento de qualquer parcela importará o vencimento antecipado do saldo devedor, nos termos do § 2º do art. 217 do Regimento Interno deste Tribunal;
f) enviar cópia do Acórdão a ser prolatado, bem como do Relatório e do Voto que o fundamentarem ao Procuradoria da República no Estado da Bahia, nos termos do § 3º do art. 16 da Lei 8.443/1992 c/c o § 7º do art. 209 do Regimento Interno do TCU, para adoção das medidas cabíveis;
g) enviar cópia do Acórdão que vier a ser proferido ao Ministério do Desenvolvimento Social e ao responsável, para ciência, informando que a presente deliberação, acompanhada do Relatório e do Voto que a fundamenta, está disponível para a consulta no endereço www.tcu.gov.br/acordaos, além de esclarecer que, caso requerido, o TCU poderá fornecer sem custos as correspondentes cópias, de forma impressa.”
O representante do MP/TCU (peça 39) , procurador Rodrigo Medeiros de Oliveira, manifestou-se de acordo com a proposta da unidade instrutiva.
	É o relatório.

8.1. Sinesio Bomfim Souza Terceiro (36034/OAB-BA) e outros, representando Newton Lima Silva.

Procurador Rodrigo Medeiros de Lima.

TOMADA DE CONTAS ESPECIAL. RECURSOS DO FNAS. CITAÇÃO. REJEIÇÃO DAS ALEGAÇÕES DE DEFESA. DÉBITO. MULTA. COMUNICAÇÕES.

TOMADA DE CONTAS ESPECIAL (TCE)

Secretaria de Controle Externo de Tomada de Contas Especial (Secex-TCE).

Em exame tomada de contas especial instaurada pelo Ministério do Desenvolvimento Social (MDS) , em desfavor do Sr. Newton Lima Silva, ex-prefeito do município de  Ilhéus/BA  (Gestão 2009-2012) , em razão de impugnação parcial das despesas dos recursos transferidos ao município pelo Fundo Nacional de Assistência Social (FNAS) , nos exercícios de 2009 e 2010, na modalidade fundo a fundo, a título de cofinanciamento federal das ações continuidas da assistência social, no âmbito do Sistema Único de Assistência Social (SUAS) .
Foram transferidos pelo FNAS R$ 2.169.181,74 em 2009 (entre 4/2/2019 – 30/12/2009[footnoteRef:2]) e R$ 2.645.165,28 em 2010 (entre 26/4/2010 – 30/12/10) , para serem aplicados no Serviço de Proteção Social Básica (PSB) e no Serviço de Proteção Social Especial (PSE) . [2:  peça 2, p.7-11 ] 
Conforme nota técnica 2052/2016-CPCRFF/CGPC/DEFNAS[footnoteRef:3], foram impugnados os seguintes valores, relativos ao exercício de 2009, no montante total de R$ 259.601,91: [3:  peça 19, p. 41-47] 
	Origem do débito
	Valor (R$) 
	Data

	Transferência de saldo do Projovem
	20.875,64
	30/7/2009

	Desvio de finalidade do Projovem
	4.000,10
	17/4/2009

	Despesa com tarifas bancárias - Projovem
	7,25 
	18/06/2009 

	Não comprovação de cheques do Projovem
	23.502,28
	9/1/2009

	Despesas com tarifas bancárias — PFMC III 
	34,80
	29/6/2009

	Despesas com odontologia - PFMC
	80,00
	18/6/2009

	Despesas com imposto sindical e uniformes para colaboradores – PFMC
	1.183,35
	12/5/2009

	Desvio de finalidade com recursos do PETI
	28.535,46
	11/5/2009

	Despesa com tarifas bancárias - PETI 
	26,10
	30/12/2009

	Não utilização da totalidade dos recursos do PBT
	151.526,34
	30/12/2009

	Não comprovação de despesa do cheque 850282 - PBT
	3.167,19
	14/10/2009

	Despesa com tarifas bancárias - PBF
	52,20
	18/6/2009

	Não comprovação de despesas - PBF
	25.341,55
	13/1/2009

	Desvio de finalidade do Cheque 850197 - PBF
	1.246,00
	16/9/2009

	Despesas com odontologia - PBF
	368,00
	23/7/2009

	Despesa com tarifas bancárias Despesa inelegível 
	59,45
	18/6/2009

	Despesa com imposto sindical - PBF
	1.046,59
	11/5/2009

Em relação aos recursos de 2010, a nota técnica 2259/2016-CPCRFF/CGPC/DEFNAS[footnoteRef:4] destacou as seguintes irregularidades, impugnando-se o valor total de R$ 1.145.232,85: [4:  peça 5, p. 73-79 e p. 19, p. 55-61] 
	Origem do débito
	Valor (R$) 
	Data

	Não comprovação de despesa PVMC
	230.893,40
	31/12/2010

	Não comprovação de despesas do PTMC
	45.924,70
	16/12/2010

	Não comprovação de despesas do Projovem
	435.047,38
	31/12/2010

	Não comprovação de despesas do PFMC III - MSE
	96.720,00
	31/12/2010

	Não comprovação de despesas do PFMC
	121.950,29
	31/12/2010

	Não comprovação de despesas do PBV II
	89.799,88
	31/12/2010

	Não comprovação de despesas do PAC I
	124.897,20
	02/12/2010

No relatório de tomada de contas especial[footnoteRef:5], foi destacado como fatos ensejadores da impugnação parcial das despesas a ausência de comprovação dos gastos e o parecer desfavorável do conselho municipal de assistência social. A responsabilidade foi imputada ao Sr. Newton Lima Silva e o débito foi quantificado nos valores originais de R$ 259.601,91 (2009) e R$ 1.145.232,85 (2010) . [5:  Peça 10.] 
A Secex-TCE consignou, em instrução preliminar (peça 26) , que as irregularidades verificadas nas prestações de contas foram materializadas “pela falta de apresentação de documentos que permitissem à área técnica do FNAS atestar o cumprimento da execução do objeto e sua correlação com a aplicação dos recursos pactuados, com fundamento legal previsto na Portaria 459/2005-MDS, art. 11 e 12”.
Ponderou, contudo, que despesas bancárias (R$ 179,80 do valor do débito de 2009) não deveriam ser imputadas ao gestor, tampouco, ao município, tendo em vista que decorrem dos serviços bancários inevitáveis para manutenção e movimentação da conta corrente (Acórdão 2653/2015-TCU-Segunda Câmara, 2508/2018-TCU-2ª Câmara, e 7596/2017-TCU-2ª Câmara) .
Realizada a citação, o Sr. Newton Lima Silva manifestou-se tempestivamente, conforme peça 34, e solicitou prorrogação de prazo para apresentar documentos complementares.
Concedida a prorrogação, o responsável manteve-se silente.
A Secex-TCE examinou os argumentos apresentados, por meio da instrução de peça 39, e propôs rejeitar as alegações de defesa do Sr. Newton Lima Silva, julgar suas contas irregulares e aplicar-lhe a multa prevista no art. 57 da Lei 8.443/1992.
O MP/TCU manifestou-se de acordo com a proposta da unidade instrutiva.
II
Acompanho o encaminhamento proposto pela Secex-TCE, endossado pelo Parquet especializado, e incorporo suas análises às minhas razões de decidir, sem prejuízo de tecer as considerações abaixo.
O Sr. Newton Lima Silva foi o responsável pela gestão dos recursos federais recebidos p do FNAS nos exercícios de 2009 e 2010. Regularmente citado, solicitou prorrogação de prazo, mas não acostou aos autos documentação complementar.
O responsável argumentou, preliminarmente, a ocorrência de prescrição (art. 1º da Lei 9.873/1999 e art. 23 da Lei 8.492/1992) e que não está demonstrado cometimento de ato doloso, de modo que não seria imprescritível a ação de ressarcimento ao erário.
Na linha do exposto pela unidade instrutiva, a tese fixada pelo Supremo Tribunal Federal no RE 669.069 (repercussão geral 666) , que trata da incidência da prescrição nos débitos com a União decorrentes de ilícitos civis, com prazo prescricional de cinco anos, não alcança prejuízos que decorram de ilícitos administrativos, como a não comprovação da regular gestão de recursos públicos, que são imprescritíveis. Nesse sentido, cito, a título de exemplo, os seguintes precedentes desta Corte de Contas: 11228/2017-TCU-1ª Câmara e 4771/2019-TCU-1ª Câmara, de relatoria do ministro Benjamin Zymler, e 4778/2019-TCU-1ª Câmara, de relatoria do ministro Vital do Rêgo.
Relativamente à prescrição da pretensão punitiva por parte desta Corte de Contas, foi decidido, por intermédio do Acórdão 1441/2016-TCU-Plenário, que ela se subordina ao prazo geral de dez anos indicado no art. 205 do Código Civil, contado a partir da ocorrência da irregularidade, cuja interrupção se opera pelo ato do Tribunal que ordenar a citação, a audiência ou a oitiva da parte.
No caso em exame, a liberação dos recursos ocorreu entre 4/2/2009 e 30/12/2010 e o ato que ordenou a citação foi emitido em 11/9/2018, não ocorrendo, portanto, a prescrição da pretensão punitiva.
Em relação ao mérito, o responsável apenas alegou “que não há prejuízo ao erário demonstrado, haja vista que as irregularidades apontadas são apenas ausência de documentos, não prejuízo em si”.
A jurisprudência desta Corte é firme no tocante à responsabilidade pessoal daquele que tem sob sua gestão recursos destinados à consecução de objetivo determinado pela comprovação da boa e regular aplicação desses valores. Todo aquele que utiliza ou gerencia recursos públicos, por previsão constitucional e legal, submete-se ao dever de demonstrar o correto emprego dos valores federais, nos termos dos artigos 70, parágrafo único, e 37, caput, da Constituição de 1988 e do art. 93 do Decreto-Lei 200, de 25/2/1967. 
Compulsando os autos verifiquei, entretanto, que parte dos recursos impugnados referentes ao exercício de 2009 corresponde a desvio de finalidade, totalizando R$ 34.961,91. 
Entre essas despesas, a de maior materialidade refere-se às realizadas com recursos do Programa de Erradicação do Trabalho Infantil – PETI (R$ 28.535,46) . De acordo com a nota técnica 398/2014-CPCRFF/DEFNAS (peça 3, p. 3) , desse total, R$ 25.986,78 correspondem à aquisição de gêneros alimentícios e materiais de limpeza para atender às necessidades da Secretaria Municipal de Assistência Social e Trabalho.
Para essas despesas, em que se apresenta evidenciado o benefício ao município, caberia responsabilidade solidária do ente municipal, contudo, o município de Ilhéus não foi citado. Transcorrido prazo superior a dez anos desde a aplicação dos recursos e correspondendo o valor do provável débito a cerca de 2,5% do valor transferido, não se mostra razoável iniciar-se nova etapa processual.
Não tendo sido carreados aos autos elementos aptos a comprovar a regular aplicação dos recursos federais transferidos às finalidades dos Serviços de Proteção Social Básica (PSB) e Proteção Social Especial (PSE) , tampouco para justificar as irregularidades em sua prestação de contas e que motivaram a abertura deste processo, acolho as propostas da Secex-TCE, com as quais concordou o MP/TCU.
	Diante do exposto, voto pela aprovação do acórdão que ora submeto à apreciação deste colegiado.
TCU, Sala das Sessões Ministro Luciano Brandão Alves de Souza, em 16 de julho de 2019.
Weder de Oliveira
Relator